【裁判字號】    95,台上,5711
【裁判日期】    951019
【裁判案由】    偽造有價證券
【裁判全文】
最高法院刑事判決            九十五年度台上字第五七一一號
上  訴  人  台灣高等法院檢察署檢察官
上  訴  人
即  被  告  甲○○
上列上訴人等因被告偽造有價證券案件，不服台灣高等法院中華
民國九十五年六月二十一日第二審更審判決（九十四年度上更(一)
字第六四八號，起訴案號：台灣台北地方法院檢察署八十六年度
偵字第二二四七六號），提起上訴，本院判決如下：
    主  文
原判決撤銷，發回台灣高等法院。
    理  由
原判決認定上訴人即被告甲○○（下稱被告）有如原判決事實欄
所示之犯行，因而撤銷第一審之科刑判決，改判仍論處被告共同
連續意圖供行使之用，而偽造有價證券罪刑（處有期徒刑三年六
月）；固非無見。
惟查：（一）有罪之判決書事實一欄，為適用法令之依據，應將
法院依職權認定與犯罪構成要件有關之事項，詳記於事實欄，然
後於理由內逐一說明其憑以認定之證據，使事實及理由兩相一致
，方為合法；若事實未有此記載，而理由加以說明，為理由失其
依據；如事實有此記載，理由未予說明，則為理由不備。原判決
事實認定：甲○○為文月蘭之夫，與白蓓玉（改名為白沛蓁）因
任職同公司熟識而成為男女朋友，二人竟共同意圖供行使之用，
基於共同概括之犯意，先後於民國八十三年四月二十三日及同年
五月三十一日，連續二次在不詳之地點偽造「文月蘭」署押，並
盜用「文月蘭」之印章，藉以偽造「文月蘭」為發票人金額分別
為新台幣（下同）二十五萬元、五十萬元如原判決附表所示之本
票二紙等情；雖原判決理由就原判決附表編號二部分說明：「如
附表所示編號二（即票號76848號）之本票上『金額250000 元』
（小寫）及『貳拾伍萬元』（大寫）是白沛蓁所寫乙節，迭據證
人白沛蓁於偵查、原審、原法院前審證述綦詳。準此足徵如附表
所示編號二之本票上金額大、小寫部分，應係白沛蓁所寫」等語
（見原判決正本第三頁）；惟原判決就原判決附表編號一之本票
，究係何人實施偽造行為？白沛蓁究係同謀共同正犯或共同實施
之正犯？於事實欄未明確認定，亦未於理由欄說明，已有可議。
又原判決事實記載：「因白蓓玉購買文月蘭所有台北縣新店市○
○路二八四巷十一號五樓之房地，為繳清原設定第二胎貸款，而
向金主吳菁華借款一百二十萬元，後因無法返還本息，遂由白沛
蓁（即白蓓玉）將該二紙本票交由不知情之白蓓琳（即白沛蓁之
妹）向台灣台北地方法院民事庭聲請本票強制執行之裁定」等情
；然就被告與白沛蓁共同偽造本票後係利用不知情之白蓓琳，提
出於法院行使之事實，未於理由欄內說明其論斷之依據及認定之
理由。且上開事實之認定如果無訛，白沛蓁似係利用不知情之白
蓓琳行使本件偽造本票之間接正犯，惟原判決未論以間接正犯，
自有判決不適用法則之違誤。（二）刑事訴訟法第二百十二條規
定，法院因調查證據及犯罪情形，得實施勘驗。因之調查證據，
應否實施勘驗，法院固有審酌之決定權；但倘法院以證據存在之
顏色、形狀、材質等狀態，為判斷之依據，而未為勘驗，以使上
開證據存在之狀態顯現於公判庭，即遽以該證據存在之狀態為被
告有罪判決之判斷依據，自屬判決採證違法。原判決附表所列之
本票兩紙，其上之發票人「文月蘭」簽名及其中編號五十萬元本
票之金額究竟係被告或白沛蓁所書寫，被告與白沛蓁雖各執一詞
，原判決理由以：「本院（原審）比對上揭買賣契約書上『文月
蘭』之簽名與如附表所示之本票上『文月蘭』簽名之字體、筆勢
、筆鋒極相似，顯係出自同一人所寫，是堪認如附表所示本票上
『文月蘭』之簽名，應係被告所書寫。又本院再比對如附表所示
之本票上『文月蘭』之簽名與白蓓玉上揭以文月蘭名義所簽發票
號076918、076919之本票上『文月蘭』之簽名，兩者間之字體、
筆勢、筆鋒均不相同，尤其是兩者間之『蘭』字，其字體更有極
大之差異，可見如附表所示本票上『文月蘭』之簽名顯非白蓓玉
所書寫。準此益徵如附表所示之本票上『文月蘭』之簽名應係被
告所書寫」等語（見原判決正本第四頁）。惟卷附雖有原判決附
表所列之本票影本及買賣契約原本，但遍閱原審審判筆錄，原審
似無當庭勘驗上開證物之字體、筆勢、筆鋒，究竟如何與白沛蓁
筆跡不同，而與買賣契約上被告之筆跡相同之勘驗筆錄，原判決
即遽採為判斷之基礎，採證即失其依據，判決自屬違誤。以上，
或係上訴意旨所指摘，或為本院得依職權調查之事項，應認原判
決仍有撤銷發回之原因。
據上論結，應依刑事訴訟法第三百九十七條、第四百零一條，判
決如主文。
中    華    民    國  九十五  年    十    月   十九   日
                      最高法院刑事第十二庭
                          審判長法官  林  永  茂
                                法官  洪  文  章
                                法官  蘇  振  堂
                                法官  蕭  仰  歸
                                法官  何  菁  莪
      本件正本證明與原本無異
                                      書  記  官
中    華    民    國  九十五  年    十    月  二十三  日
                                                      j


司法院資訊處製作；財團法人民間司法改革基金會備份。
